【裁判字號】    92,重訴,19
【裁判日期】    920916
【裁判案由】    殺人等
【裁判全文】
臺灣士林地方法院刑事判決                          九十二年度重訴字第一九號
    公  訴  人  臺灣士林地方法院檢察署檢察官
    被      告  甲○○
    指定辯護人  本院公設辯護人  林龍輝
右列被告因傷害等案件，經檢察官提起公訴（九十二年度偵字第五○一九號、第六○
八七號），本院判決如左：
    主  文
甲○○傷害人之身體，因而致人於死，處有期徒刑玖年。又行使變造國民身分證，足
以生損害於公眾及他人，處有期徒刑參月，扣案變造之「徐國勝」國民身分證上之甲
○○本人照片壹張沒收。應執行有期徒刑玖年貳月。扣案變造之「徐國勝」國民身分
證上之甲○○本人照片壹張沒收。
    事  實
一、甲○○前曾於民國七十八年間因違反肅清煙毒條例案件，經臺灣臺北地方法院判
    處有期徒刑四年確定，於八十一年十二月二十一日假釋交付保護管束，於八十二
    年四月十二日因所餘刑期內未經撤銷假釋而以執行完畢論，其又於八十二年四月
    、十一月間分別因違反同條例案件，經臺灣高等法院高雄分院、本院各判處有期
    徒刑三年二月、四年六月確定，兩案接續執行，於八十五年七月二十五日假釋交
    付保護管束，於八十五年間因違反同條例案件，經本院判處有期徒刑四年八月確
    定，於八十七年九月七日撤銷假釋接續執行，於九十年十一月十二日假釋付保護
    管束。甲○○與陳蔡恨之子陳明係朋友關係，因居無定所而於九十一年十一月中
    旬暫住於陳蔡恨位於臺北市○○區○○街八九巷十五號三樓之二三住處，並幫忙
    照顧陳蔡恨。九十二年四月七日下午一時許，甲○○在上開住處所施用不明之毒
    品後，遭陳蔡恨撞見，陳蔡恨乃指責甲○○不應再施用毒品，詎甲○○心生不滿
    ，雖主觀上無致陳蔡恨於死之故意，然客觀上能預見以堅硬、厚實之枴杖敲擊老
    年人之頭部（陳蔡恨係十一年四月十日生），將發生致人死亡之結果，仍趁其施
    用毒品後怒氣未消之際（未達心神喪失或精神耗弱之程度），在上址住處客廳處
    ，基於普通傷害之犯意，持陳蔡恨置放於椅邊之枴杖，朝陳蔡恨之頭部敲擊一下
    ，致陳蔡恨頭部有一處七公分之裂傷、左眼外側有一處瘀傷，陳蔡恨被打後因不
    支倒地招致腦挫傷及硬膜下出血，甲○○敲擊後隨即離開，而陳蔡恨負傷倒地後
    仍掙扎起身至其臥房床上時始昏迷。嗣陳蔡恨之女乙○於同日晚上七時許，返回
    上開處所始發覺上情，旋即報警並將陳蔡恨送醫急救，經警方前往上開處所扣得
    陳蔡恨所有之枴杖一把。惟陳蔡恨終因該等傷害造成硬膜下出血及腦挫傷，延至
    九十二年四月十六日上午九時三十分許，併發吸入性肺炎，致中樞神經系統及心
    肺循環衰竭而死亡。
二、甲○○於九十一年六月間不詳某日，在臺中地區某處，明知不詳之人所置放之徐
    國勝身分證一張（該身分證係於九十年八月九日下午六時許，在臺北縣中和市○
    ○路某處超商內遭不詳人士竊取），係脫離本人所持有之物，竟意圖為自己不法
    之所有，將之拾獲侵占入己，旋即與姓名、年籍不詳之綽號「阿才」之成年男子
    ，共同基於變造特種文書之犯意聯絡，於九十一年六、七月間，在台北市○○街
    附近，由甲○○提供自身之二吋半身彩色照片一張，再由「阿才」以將徐國勝之
    照片撕下，換貼甲○○照片之方式變造完成，交由甲○○隨身攜帶，嗣甲○○於
    九十二年一月二十三日下午四時，經警在台北市○○區○○街八九巷一五號三樓
    之二三前為警臨檢時，行使該變造之身分證供警查驗，足生損害於徐國勝及戶政
    機關對於戶政資料管理之正確性。
三、嗣於九十二年四月二十四日晚間十一時許，甲○○另因毒品案件通緝，為警在宜
    蘭縣羅東地區緝獲，並起出經變造完成之「徐國勝」身分證一紙。
四、案經被害人之女乙○訴請台北市政府警察局大同分局報請台灣士林地方法院檢察
    署檢察官偵查起訴。
    理  由
一、有關傷害致死部分：
    訊據被告甲○○對於右揭時、地以枴杖敲擊被害人陳蔡恨頭部等情坦承不諱，惟
    辯稱：當時被害人叫伊不要吸毒，被害人拿拐杖打伊，伊叫被害人不要再講，因
    為藥物關係，意識不清楚，才拿拐杖往被害人頭上敲云云。經查：
（一）被害人陳蔡恨經被告甲○○持拐杖敲擊後倒地不起，經鑑定中央頭頂略偏右之
      處有一條縱向長七公分裂傷、左顴部近眼部一處瘀傷，頂部頭皮之裂傷及於骨
      膜外，骨骼無骨裂，頭皮兩側及前後皆有皮下出血，因認係頭部遭受鈍器擊傷
      ，然後倒地招致腦挫傷及硬膜下出血，最後併發吸入性肺炎，導致中樞神經系
      統及心肺循環衰竭而死亡等情，有臺灣士林地方法院檢察署檢察官相驗報告書
      、驗斷書、相驗屍體證明書、急診病歷、馬偕紀念醫院出院病歷摘要、法務部
      法醫研究所鑑定書（九二）法醫所醫鑑字第○五六八號各一份在卷可稽（見九
      十二年度偵字第六○八七號偵查卷、九十二年度相字第二六八號相驗卷）。堪
      認被害人頭部受鈍器敲擊造成硬膜下出血及腦挫傷，併發吸入性肺炎，導致中
      樞神經系統及心肺循環衰竭而死亡結果之發生，係被告持拐杖揮擊頭部所致，
      查被害人陳蔡恨係十一年一月十日生，有其年籍在卷可稽，為八十一歲之人，
      被告以質地堅硬之枴杖敲擊被害人頭部之行為，在客觀上顯能預見被害人將因
      此一行為導致死亡之結果，而被害人確因而發生死亡之結果，則被告甲○○之
      傷害原因行為與被害人死亡結果間，具有相當因果關係。又人之頭部係屬人身
      要害，以堅硬厚實之拐杖加諸猛力之敲擊，無不造成被擊者傷害之結果，敲擊
      位置稍有閃失偏差，更有發生死亡結果之可能，此誠屬淺顯易懂之經驗法則，
      且為一般人客觀所能預見，被告為年逾四旬之人，對此行為在客觀上能有所預
      見，足見對於被害人因頭部受敲擊造成出血死亡之結果，應為被告於行為時所
      能客觀預見。
（二）被告雖辯稱：伊當時係施用紅中、白板、ＦＭ２之毒品後，因為藥物關係，意
      識不清楚，才拿枴杖往被害人頭上敲云云。經查，被告固曾有煙毒及麻藥之前
      科，惟被告於行為時究係施用何種毒品，未舉證以實其說，已非無疑，且縱如
      被告所言其有施用紅中、白板、ＦＭ２之毒品，然觀之被告自承其案發後尚有
      回到現場觀看，看到有人在照顧被害人，伊即去宜蘭等語（見本院九十二年九
      月二日審理筆錄），顯見被告案發後尚知逃離現場，掩飾自己犯行，事後再行
      回到現場觀看，可見被告犯案之際，精神狀態尚未達心神喪失或精神耗弱之程
      度，被告所辯尚無可採。
（三）再按殺人與傷害之區別，應以有無殺意為斷，其受傷之多寡及是否為致命部位
      ，有時雖可藉為認定有無殺意之心證，究不能據為絕對標準；又殺人與傷害致
      死之區別，即在下手加害時有無死亡之預見為斷，至受傷處所是否為致命部位
      及傷痕之多寡、輕重如何，僅足供認有無殺意之參考，原不能為區別殺人與傷
      害致人於死之絕對標準，最高法院十八年上字第一三０九號、十九年上字第七
      一八號著有判例可資參照。經查，被告於案發當時係因不滿被害人陳蔡恨阻止
      其施用毒品，而持枴杖敲擊陳蔡恨頭部，其對於被害人因受枴杖敲擊致生傷害
      結果一節，雖有認識，然對於敲擊行為致生被害人死亡結果發生，行為時主觀
      上是否已有預見，攸關被告究係基於殺人犯意抑或出於傷害犯意為之，斷不得
      祇以被告持枴杖敲擊被害人之頭部及其力道是否猛力為斷。惟經當時負責鑑定
      之法醫師丙○○於審理時到庭具結證稱：「（問：被害人就外傷而言，身體的
      那一個部分有受傷，請描述一下？）她受傷的部分都在頭部」、「（問：頭部
      的那一個部位，請說明一下？）頭頂有一個裂傷，左眼外側有一處瘀傷，頭皮
      兩側都有皮下出血」、「（問：頭頂上之裂傷，是否可以知道是由什麼物品所
      造成的？）鈍器所造成的。頭皮底下都是骨頭，敲到都會有裂傷，這個地方要
      講跌倒所造成的也有可能，但，機會比較少」、「（問：裂傷大概有幾公分長
      、寬？）裂傷的部分有經過縫合，所以實際長度不知道，解剖時是七公分」、
      「（問：從您解剖過程中，是否能看出幾個撞擊點或打擊點？）比較清楚的是
      頭頂有一個及眼睛旁邊有一個，頭皮兩側可能是倒地時所造成的」、「（問：
      依照您的推側是如何？）頭頂應該是打的，旁邊應該是倒地或打，但，我認為
      其中一個應該是倒地」、「（問：眼部的瘀傷，是否有可能是因為撞擊的關係
      ？）有可能」、「（問：本件死者死亡的直接原因為何？）最後是吸入性肺炎
      ，導致中樞神經系統及心肺循環衰竭而死亡，這些也是因為頭部外傷，她可能
      會昏迷，她沒有辦法排出去，就很容易會感染」、「（問：被害人之頭頂的傷
      ，是否必須要很用力才會造成這樣的傷？）這個傷應該是有某種程度的力量才
      會造成，如果更用力會造成骨折，但，本件沒有骨折的情形」、「（問：硬膜
      下出血及腦挫傷，會不會因為頭部遭到木棍攻擊所造成？）本案腦挫傷是在腦
      底部，不應該在被打擊的地方，這個傷是對衝傷。對衝傷大部分都是在碰到地
      面的對側，本案應該是因為被打而頭部倒地所造成的對衝傷」、「（問：就您
      的鑑定結論判斷，有關重擊，是否為頭部撞擊地面所造成的傷？）她是被打，
      頭部倒地，所造成的對衝傷」等語（見本院九十二年八月十一日訊問筆錄）。
      顯見被害人腦挫傷並非因頭部遭到打擊而造成的，且鑑定報告中所指之重擊，
      係因頭部倒地所造成的對衝傷，非指被告所持之枴杖敲擊直接造成的，參以本
      件被害人頭部之裂傷並未造成骨折情形，可知被告並非用相當的力氣來敲擊被
      害人，已難認被告有殺人之犯意。又被告借住該處，並幫忙照顧陳蔡恨生活起
      居已有半年的時間等情，為證人即被害人之子陳明於警訊時證述在卷，足認被
      告與被害人陳蔡恨之間並無任何仇恨怨隙，且案發當日僅因被害人勸告被告不
      要吸毒之事而已，被告縱不滿被害人陳蔡恨勸告伊不要吸毒，然衡情斷無僅因
      此細故驟下殺機，非致陳蔡恨於死不可之理。況倘若被告有殺人之意圖，其應
      該會相當用力往被害人頭上敲，且應該不只敲擊一下而已，應該會有連續毆擊
      之動作，然從鑑定報告中可以得知，明確為被告所敲擊造成之傷痕只有頭部那
      一處，且被害人並非因被告之毆打頭部而立即產生死亡之結果，而係經過九天
      之救治與治療後，仍因硬膜下出血及腦挫傷，併發吸入性肺炎，導致中樞神經
      系統及心肺循環衰竭而死亡，是被告辯稱其無殺害被害人之意圖，應堪採信。
      公訴人僅因被害人受擊部位係屬人體頭部要害，依其受擊情形認被告下手甚重
      ，即認被告有殺人犯意，與經驗法則相違。綜上而論，足認被告僅係基於普通
      傷害之犯意而敲擊被害人致死，本件事證明確，被告前揭傷害致死犯行堪以認
      定，應予依法論科。
二、有關侵占身分證及行使變造身分證部分：上開部分之犯罪事實，業據被告甲○○
    於本院審理時坦承不諱，核與被害人徐國勝於警訊及偵查中指述身分證遺失之情
    節相符，並有經變造完成之「徐國勝」身分證一張扣案可資佐證，足見被告自白
    核與事實相符，堪予採信，此部分犯罪事證明確，被告犯行洵堪認定，應依法論
    科。
三、核被告甲○○前揭敲擊陳蔡恨頭部致人於死之行為，係犯刑法第二百七十七條第
    二項前段傷害致人於死罪。被告拾獲徐國勝之身分證並據為己有之行為，係犯刑
    法第三百三十七條之侵占脫離本人所持有之物罪。被告前揭行使變造徐國勝身分
    證之行為，係犯同法第二百十六條、第二百十二條行使變造特種文書罪。公訴人
    認被告就犯罪事實一所為應係犯刑法第二百七十一條第一項殺人罪，容有未洽，
    惟其認定之事實與被告前揭犯行，其社會基本事實同一，應由本院逕行變更起訴
    法條。被告與綽號「阿才」之成年男子對於前揭變造身分證犯行具有犯意聯絡及
    行為分擔，為共同正犯，被告變造身分證後復持以行使，變造特種文書之低度行
    為為行使變造特種文書之高度行為所吸收，不另論罪。被告所犯行使變造特種文
    書罪、侵占脫離本人所持有之物罪二罪間，有方法結果之牽連關係，為裁判上一
    罪，應從一重之行使變造特種文書物罪論處。被告所犯上開傷害致人於死及行使
    變造特種文書罪間，犯意各別，行為互殊，應予分論併罰。被告所犯行使變造身
    分證部分，雖未據公訴人予以起訴，惟此部分與其被訴變造特種文書罪部分，有
    高低度之吸收關係，本院自得併予審理。爰審酌被告僅因其施用毒品不甘被害人
    指責，即率以枴杖敲擊被害人之頭部，致被害人倒地硬膜出血併發其他症狀而死
    亡，對他人生命法益毫不尊重，犯後迄今未與被害人家屬達成和解，及其品行、
    智識程度，與被害人之關係、對社會之危害程度等一切情狀，就所犯二罪分別量
    處如主文所示之刑，並定其應執行刑，以示懲儆。
四、扣案變造之「徐國勝」身分證上之甲○○本人照片一張，係被告所有供犯罪所用
    之物，爰依刑法第三十八條第一項第二款之規定併予宣告沒收。扣案之被告持以
    行兇之枴杖一支，並非被告所有之物，此經被告供承在卷，且非屬違禁物，本院
    尚不得併予宣告沒收，附此敘明。
據上論斷，應依刑事訴訟法第二百九十九條第一項前段、第三百條，刑法第二百七十
七條第二項前段、第二百十六條、第二百十二條、第三百三十七條、第五十五條、第
五十一條第五款，第三十八條第一項第二款，罰金罰鍰提高標準條例第一條前段判決
如主文。
本案經檢察官鄭世揚到庭執行職務。
中      華      民      國    九十二    年      九      月     十六     日
                                      臺灣士林地方法院刑事第三庭
                                          審判長  法  官  雷  雯  華
                                                  法  官  吳  祚  丞
                                                  法  官  王  俊  雄
右正本證明與原本無異。
如不服本件判決，得自判決送達之日起十日內，向本院提起上訴。
                                                  書記官  許  秋  莉
中      華      民      國    九十二    年      九      月    二十二    日
附錄本判決論罪科刑依據之法條：
中華民國刑法第二百七十七條：
 (普通傷害罪)
  傷害人之身體或健康者，處三年以下有期徒刑、拘役或一千元以下罰金。
  犯前項之罪因而致人於死者，處無期徒刑或七年以上有期徒刑；致重傷者，處三年
  以上十年以下有期徒刑。
中華民國刑法第三百三十七條：
 (侵占遺失物罪)
  意圖為自己或第三人不法之所有，而侵占遺失物、漂流物或其他離本人所持有之物
  者，處五百元以下罰金。
中華民國刑法第二百一十六條：
 (行使偽造變造或登載不實之文書罪)
  行使第二百十條至第二百十五條之文書者，依偽造、變造文書或登載不實事項或使
  登載不實事項之規定處斷。
中華民國刑法第二百一十二條：
 (偽造變造特種文書罪)
  偽造、變造護照、旅券、免許證、特許證及關於品行、能力服務或其他相類之證書
  、介紹書，足以生損害於公眾或他人者，處一年以下有期徒刑、拘役或三百元以下
  罰金。


司法院資訊處製作；財團法人民間司法改革基金會備份。
